臺灣高等法院臺南分院刑事判決　　　　 96年度上訴字第713號
上　訴　人
即　被　告　甲○○
指定辯護人　本院公設辯護人丙○○
上列上訴人因傷害致死案件，不服臺灣臺南地方法院96年度訴字
第236號中華民國96年5月23日第一審判決（起訴案號：臺灣臺南
地方法院檢察署95年度偵字第16300號、96年度偵字第336號），
提起上訴，本院判決如下：
    主  文
原判決撤銷。
甲○○傷害人之身體，因而致人於死，處有期徒刑玖年。
    事  實
一、甲○○於民國（下同）95年8月29日19時許應張曾秋花之邀
    ，單獨騎乘機車前往張曾秋花位於台南縣下營鄉○街村○○
    ○街166號住處欲打麻將，其抵達後因三缺一，無法打麻將
    ，甲○○轉而向張曾秋花催討積欠之新臺幣（下同）五千元
    債務，引發雙方言語衝突，而頭部為人體要害且為較脆弱之
    部位，如以外力直接攻擊可能導致輕、重傷，甚至發生死亡
    之結果，此為客觀上一般人所得預見之結果，惟甲○○主觀
    上並未預見此結果，乃基於傷害之故意，當場徒手毆打張曾
    秋花之臉部及頭部，致張曾秋花受有頭部外傷併硬腦膜下出
    血、頭皮血腫、顏面挫傷併鼻出血、上唇內擦裂傷及出血等
    傷害，甲○○於施暴後迅速離去，張曾秋花旋即以電話聯繫
    其女婿姜金超趕至現場，並於姜金超到場後對其告以遭受甲
    ○○毆打之事，方由姜金超於同日二十二時許將張曾秋花送
    往財團法人基督長老教會新樓醫院麻豆分院急診，又於翌日
    （30日）轉至台南市新樓醫院治療，然張曾秋花仍於95年9
    月18日因遭毆打導致頭部鈍傷合併兩側硬腦膜下腔血腫而不
    治死亡。
二、案經張曾秋花之子乙○○訴由台南縣警察局麻豆分局報請臺
    灣臺南地方法院檢察署檢察官偵查起訴。
    理  由
一、上訴人即被告甲○○經合法傳喚，無正當之理由不到庭，惟
    據其前於原審審理中固不否認有於事發時至被害人張曾秋花
    住處之事實，但矢口否認有何上開犯行，辯稱「因張曾秋花
    肝硬化發作，人很難過，伸手要抓伊，伊推了張曾秋花一下
    ，馬上就離開了，伊不知道張曾秋花事後住院」云云。
二、經查：
  (一)被害人張曾秋花因遭人傷害後，於當日22時許經姜金超送往
    財團法人基督長老教會新樓醫院麻豆分院急診，又於翌日（
    30日）轉至台南市新樓醫院治療，自95年8月30日至9月8日
    住加護病房，同年9月1日起呼吸衰竭氣管內插管，同年9月
    18日家屬要求自動出院，於同年月18日12時15分宣告不治死
    亡之事實，有新樓醫院診斷證明書、臺南縣警察局麻豆分局
    相驗案件初步調查報告暨報驗書在卷可按。而被害人受傷及
    死亡情形，經檢察官督同法醫師相驗、解剖之結果認係「被
    害人受有頭皮下於右側顳肌內有出血，右顳部下端耳前區域
    亦具皮下出血，頭骨無骨折，顱內左右兩側皆具硬腦膜下腔
    血腫，均呈紅褐色，左側明顯較右側體積多且分布廣。左側
    額葉、顳葉及枕葉之底側和外側皆具硬腦膜下腔血腫，左頂
    葉面亦然。右側只有額葉和顳葉外側及頂葉表面有硬腦膜下
    腔血腫。認為死亡原因：遭毆打導致頭部鈍傷合併兩側硬腦
    膜下腔血腫；死亡方式：他殺」等情，復有勘驗筆錄、相驗
    屍體證明書各1份、案發現場蒐證照片及被害人解剖照片、
    法務部法醫研究所95年11月1日法醫研究所（95）醫鑑字第
    1880號鑑定書1份在卷可參。則被害人確因遭人毆打導致頭
    部鈍傷合併兩側硬腦膜下腔血腫而死亡之事實，足堪認定。
  (二)再查，本件事發前被告確有至被害人上開住處，又為被告於
    原審審理中供認在卷；被告雖辯稱「因張曾秋花肝硬化發作
    ，人很難過，伸手要抓伊，伊推了張曾秋花一下，馬上就離
    開了，伊不知道張曾秋花事後住院」云云。然查：
  １証人即被害人毆打後，趕到被害人住處之姜金超（即被害人
    之女婿）證稱：「我看到我岳母家中的地板有很多擦拭血跡
    的衛生紙。我岳母鼻孔與嘴角有流血，我就通知警方來處理
    」、「警察來處理時，被告不在現場，但警察處理完之後，
    被告又回到現場，當時我與我岳母在客廳，被告站在門口說
    『是不是欠打，欠打就來』」、「（你看到她（即張曾秋花
    ）的傷都在那？），頭部，其他身上沒有傷」、「（你岳母
    有無流很多血？），有」、「說頭很暈」、「就醫隔天就無
    法講話，但是中間有清醒過一次」等語（見原審卷第54頁起
    至第57頁）；核與証人即到場處理之警員戴崑寶証述「鼻孔
    還有臉上都有血，當時我們有拍照存證，主要傷勢都在頭部
    、臉部，其他部位沒有看到傷勢」等語（見原審卷第61頁）
    ，其等就被害人當日受傷位置等情所為之証詞大致相符。
  ２再佐以被害人當日受傷之位置均集中在「頭部及臉部」，已
    如上述，若果真被告僅係「推了被害人一下」，衡情被害人
    當不可能受有上開嚴重之傷害，且經送醫救治後仍發生死亡
    之結果；被告上開所辯，已難信採；況被告於本件事發後，
    於警詢時即已供認「當日因向被害人催討欠款，雙方發生爭
    執，故憤而出手毆打被害人」等情（見編號九警卷第3頁至
    第5頁），於偵查中亦供認有出手毆打被害人之情（見偵字
    第16300號卷第6頁至第7頁）；且証人姜金超於原審亦証述
    「因其住處距離被害人不遠，被害人當日有打電話說被甲○
    ○毆打，叫伊過去，伊掛掉電話後約二十分鐘即到被害人住
    處」等情（見原審卷第53頁至第54頁），顯見當日除被告出
    手毆打被害人外，被害人並無遭其他人毆打之情；另參酌被
    告事後即將原所經營之水果攤結束營業，離開自己之居處，
    迄95年10月7日經警方策動其投案，才到案說明等情，又為
    被告供認在卷（見編號九警卷第2頁至第3頁），則若被告當
    日無毆打被害人受有上開嚴重之傷害，亦無結束營業，遠走
    他鄉之必要；則被害人所受之上開傷害，應係遭被告毆打所
    致，亦可認定，被告所辯，自無足取。
  (三)按刑法第277條第2項之傷害致死罪，依刑法第17條之規定，
    係以行為人對於結果之發生有預見之可能為要件，而該條所
    定「如行為人不能預見其發生時，不適用之」，係以客觀的
    預見可能性，為限定對於加重結果之因果關係及過失概念。
    該能預見應以行為當時客觀存在之一般情形及行為後可能預
    見其發生之情形為基礎加以觀察，與行為人主觀上有無預見
    有別（最高法院八十五年度台上字第二三九七號判決意旨參
    照）。易言之，所謂能預見乃以行為人客觀上能預見為已足
    ，不以其主觀上有預見為必要。經查：
  １被害人之死亡原因，經檢察官督同法醫師相驗、解剖之結果
    係認「被害人受有頭皮下於右側顳肌內有出血，右顳部下端
    耳前區域亦具皮下出血，頭骨無骨折，顱內左右兩側皆具硬
    腦膜下腔血腫，均呈紅褐色，左側明顯較右側體積多且分布
    廣。左側額葉、顳葉及枕葉之底側和外側皆具硬腦膜下腔血
    腫，左頂葉面亦然。右側只有額葉和顳葉外側及頂葉表面有
    硬腦膜下腔血腫。認為死亡原因：遭毆打導致頭部鈍傷合併
    兩側硬腦膜下腔血腫；死亡方式：他殺」等情，已如上述，
    而頭部為人體要害，出手毆打頭部，足以造成被害人前開致
    死創傷，此為一般人所知悉，足見被害人確因被告之傷害行
    為，而受有如事實欄所述之上揭傷害無訛。是被告既出手毆
    打被害人頭部，致被害人受傷，並因上開傷害造成死亡之結
    果，則被告之傷害行為與被害人之死亡結果間，具有相當因
    果關係，至堪認定。
  ２又查，被告當日係受被害人之邀，單獨騎乘機車前往，且因
    人數不足無法打麻將，被告始轉而向被害人催討積欠之五千
    元債務，引發雙方言語衝突，被告始出手毆打被害人等情，
    又為被告於警詢時供述在卷，顯見本件係屬偶發事件，尚無
    証據足証被告至被害人住處即有催討債務並蓄意殺人；再衡
    之証人姜金超於原審証述「員警到場處理後，被告曾回到現
    場，並揚言『是不是欠打，欠打就來』」等語，又如上述，
    益証被告當日並無「殺人」之犯意，應僅係出於「普通傷害
    」之犯意而為之；然毆打頭部有肇致被害人死亡之可能，此
    為客觀上一般人所得預見，被告雖因與被害人發生爭執，一
    時情急，而未能預見，僅基於傷害之故意為之，但被害人因
    而受有上開傷害，並因而發生死亡之結果，被告傷害之行為
    與被害人之死亡結果既有相當因果關係，被告自應負傷害致
    死之加重結果責任，要堪認定。
  (四)綜上所述，被告確有基於傷害之犯意而毆打被害人致死之事
    實，被告上開所辯，係屬事後卸責之詞，並無可採，本件事
    証明確，被告犯行，堪以認定。
三、核被告所為，係犯刑法第277條第2項前段之傷害致人於死罪
    。
四、原審以被告罪証明確，因予論罪科刑，固非無見。但查(一)原
    判決事實欄認被告係因向被害人催討債務不成，始起意傷害
    ，但於判決理由欄內就此項事實並未予認定，已有不當。(二)
    按刑法第277條第2項之傷害致死罪，係以該項死亡之結果雖
    為客觀可預見，但行為人主觀上並無預見，為其構成要件；
    若此項結果係行為人可預見之結果，且發生此項結果並未違
    背行為人之本意，行為人即有「殺人之不確定故意」。原判
    決事實欄雖認被告係基於傷害之犯意，但又認「被告明知頭
    部為人體要害且為較脆弱之部位，如以外力直接攻擊可能導
    致輕、重傷，甚至死亡之結果，且又能預見上開結果」，則
    依原判決此項認定，被告應係基於「殺人之不確定故意」，
    何以竟僅負傷害致死之罪責，亦有不當；被告空言上訴，雖
    無理由，但原判決既有上開可議之處，即屬無可維持，應由
    本院將原判決予以撤銷改判。爰審酌被告僅因當日催討債務
    ，言語不合，即出重手毆打被害人、造成被害人死亡之不幸
    結果，及被告犯後否認犯行，無意與被害人家屬和解，又於
    本院準備程序期日及審理期日均未到場，犯後態度惡劣等一
    切情狀，量處如主文第二項所示之刑，以示懲儆。
五、被告經合法傳喚，無正當之理由不到庭，爰不待其陳述，逕
    行判決。
據上論結，應依刑事訴訟法第369條第1項前段、第364條、第299
條第1項前段、第371條，刑法第277條第2項前段，判決如主文。
本案經檢察官張太龍到庭執行職務。
中　　華　　民　　國　　96　　年　　8 　　月　　29　　日
                  刑事第四庭    審判長法　官　吳志誠
                                      法　官  羅心芳
                                      法　官  陳珍如
以上正本證明與原本無異。
如不服本判決，應於收受本判決後十日內向本院提出上訴書狀。
其未敘述上訴理由者並得於提起上訴後十日內向本院補提理由書
狀（均須按他造當事人之人數附繕本）「切勿逕送上級法院」。
　　　　　　　　　　　　　　　　　　　書記官　岑　玢
中　　華　　民　　國　　96　　年　　8 　　月　　29　　日
附錄所犯法條：
中華民國刑法第277條
傷害人之身體或健康者，處三年以下有期徒刑、拘役或一千元以
下罰金。
犯前項之罪因而致人於死者，處無期徒刑或七年以上有期徒刑；
致重傷者，處三年以上十年以下有期徒刑。
